臺灣高等法院刑事判決　　　　　　　　　　　　　九十二年度上易字第三二二號
　　上　訴　人
　　即　被　告　甲○○
右上訴人因竊佔案件，不服臺灣士林地方法院九十一年度易字第三九二號，中華民國
九十二年八月二十九日第一審判決（起訴案號：臺灣士林地方法院檢察署八十九年度
偵字第一０四０四號）提起上訴，本院判決如左：
    主  文
原判決撤銷。
甲○○意圖為自己不法之利益，而竊佔他人之不動產，累犯，處拘役拾日，如易科
罰金以佰元折算壹日。
    事  實
一、甲○○曾於民國（下同）八十一年間因傷害案件，經臺灣士林地方法院判處有期
    徒刑五月確定，於八十二年四月七日易科罰金執行完畢。明知坐落台北縣淡水鎮
    ○○段番社前小段十九地號土地訂有共有地分管使用契約書，各共有人均應依該
    分管契約，並按其應有部分使用、收益，惟甲○○竟意圖為自己不法之利益，於
    八十四年下半年間，在前開土地上興建面積為一０七平方公尺之房屋一幢（其位
    置詳如附圖Ｃ所示），而逾越其應有部分九三‧八平方公尺，竊佔前開土地十三
    ‧二平方公尺。
二、案經共有人之一丙○○訴由臺北縣警察局淡水分局報請臺灣士林地方法院檢察署
    檢察官聲請簡易判決處刑，嗣經原審改依通常訴訟程序審理。
    理  由
一、訊據上訴人即被告甲○○雖坦承於附圖Ｃ所示位置興建房屋一幢，惟矢口否認有
    竊佔犯行，辯稱：那是伊父親留下來的土地，我的持分是二八八分之十七（九三
    ‧八平方公尺），伊和伊大哥住在一起，伊大哥叫李永和，他也有持分，伊父親
    留下來的土地是二八一‧四０平方公尺，伊等是照伊父親原來之範圍建的，伊的
    父親叫李太安，伊重建的部分，伊不知道有超過云云。
二、經查：
    (一)右揭犯罪事實，業據告訴人丙○○指訴歷歷，且被告興建之房屋一幢，係坐落
      於台北縣淡水鎮○○段番社前小段十九地號土地上，面積為一０七平方公尺（
      即０‧０一０七公頃），此有台北縣淡水地政事務所九十年七月十三日土地複
      丈成果圖在卷可稽。而前開土地乃於六十五年十二月三十一日訂立共有地分管
      使用契約書，被告之父李太安分管原公廳左側前面土地之應有部分二八一‧三
      九平方公尺（土地總面積一五八九平方公尺×應有部分一七／九六），嗣李太
      安於六十七年七月八日死亡，再由被告與李永和、李永豐於七十一年十二月三
      十一日繼承分割登記，被告所得前開土地之應有部分九三‧八平方公尺（土地
      總面積一五八九平方公尺×應有部分一七／二八八），亦有該共有地分管使用
      契約書及土地登記簿謄本附卷可稽。則被告興建房屋時，即應依上開分管契約
      ，並按其應有部分使用、收益，惟被告竟逾越其應有部分九三‧八平方公尺，
      而興建面積為一０七平方公尺之房屋一幢，自有竊佔該土地十三‧二平方公尺
      之犯行無訛。
    (二)被告雖曾辯稱：其八十四年間興建之房屋，係拆除自己之古厝原址重建，並提
      出同段五八建號、六三建號之建物所有權狀影本為證。惟查：
      1.前開五十八建號已改登記為一建號，六十三建號已改為六建號，有建物登記
        謄本可參。經原審囑託臺北縣淡水地政事務所於附圖標註建號位置，其覆稱
        附圖Ａ部分，即六建號建物，附圖Ｄ為十六建號，至於一建號，因無登記門
        牌號碼，且建築完成日期為民國五年，故無法核對相關座落位置，此有臺北
        縣淡水地政事務所九十二年三月十四日北縣淡地測字第０九二００一０六三
        一號函在卷可稽。是尚無證據顯示被告目前占用之附圖Ｃ部分，原有其所有
        之建物坐落其上而使其誤認有合法使用該處基地之權源。
      2.且告訴人指稱：被告新建房屋坐落之處，原係空地，被告雖將附圖Ｂ部分後
        方之舊屋拆除，但新建房屋並非蓋在拆除的那部分土地上等語。經核偵查中
        檢察官至現場履勘時拍攝之照片即偵卷第一二四頁下方照片，原三合院左邊
        之護龍仍在，即為附圖Ｂ之位置；對照被告自行提出之照片即原審九十二年
        八月十三日審理筆錄所附照片，可知護龍（附圖所示Ｂ部分）旁屋瓦破敗之
        邊間及緊鄰附圖Ｂ護龍後方之紅磚色建物均已拆除。而被告指稱：其係拆除
        附圖Ｂ護龍後方之古厝，於原址興建房屋云云，然經比對舊時照片（即九十
        二年八月十三日原審審理筆錄所附照片），被告所指拆除之古厝位置，應位
        於附圖Ｂ護龍正後方，緊鄰附圖Ｂ護龍，並與附圖Ｂ護龍側面之屋緣齊；惟
        被告新建之建物即附圖Ｃ建物，由前開複丈成果圖以觀，顯然前移，並非原
        址重建。且由偵查中檢察官至現場履勘時拍攝之照片即偵卷第一二六頁下方
        照片及本院於九十三年三月十二日現場勘驗照片顯示，附圖Ｂ護龍正後方，
        尚有一矮小房屋，其旁方為被告之建物。足見被告並非拆除古厝於原址重建
        新屋。
    (三)又被告雖於本院審理時復辯稱：那是伊父親留下來的土地，我的持分是二八八
      分之十七（九三‧八平方公尺），伊和伊大哥住在一起，伊大哥叫李永和，他
      也有持分，伊父親留下來的土地是二八一‧四０平方公尺，伊等是照伊父親原
      來之範圍建的，伊的父親叫李太安，伊重建的部分，伊不知道有超過云云。惟
      此與被告於原審審理時係辯稱：「（你在重建前有無得到其他共有人的同意？
      ）有，共有人有十幾個，我有得到李太山、李進堯、李太興、李永豐、乙○○
      、李永樹、李進添、李永昆的同意，其他的共有人我就沒有有去問了．．．」
      、「（你爸爸有幾個兒子？）三個即我、李永和、李永豐，但李永和已經去世
      了」云云，顯有歧異，則被告確否徵得分管範圍內之共有人李永和、李永豐之
      同意，始行興建系爭房屋，即非無疑。另參酌被告於警、偵訊初始所辯係：其
      八十四年間興建之房屋，係舊有農舍原址重建云云，而欲指其未逾越原使用範
      圍，則若被告確得其他共有人之同意，焉會如此主張？由此觀之，益證被告當
      時確實未曾取得分管範圍內之共有人李永和（或其繼承人）、李永豐之同意，
      即行興建系爭房屋無誤。而刑法第三百二十條第二項所謂他人之不動產，凡為
      他人事實上所支配者均屬之，不問是否自己或與他人共有，則被告既未經同意
      而逾越其應有部分興建房屋，侵害他人之支配權，其有竊佔之犯行明矣。
    (三)至於被告提出里長出具之證明書一紙，主張建屋有徵得里長同意一節，查里長
      並非土地共有人，亦非主管建築之機關，本無權同意被告興建房屋。況該紙證
      明書內容為「查甲○○住屯山里八鄰番社前四號，因為房屋年久失修，於中華
      民國八十四年八月上旬，修建房屋，修至十二月上旬完工，以利居住，特此證
      明。證明人屯山里里長李祿，中華民國八十四年十二月十八日」，足見該紙證
      明書係證明被告於八十四年間有修建房屋之事實，並非證明被告修建房屋事前
      有徵得里長同意。況里長李祿於偵查中亦具結證稱：因台北縣淡水鎮番社前四
      號房舍樑柱已有損壞，僅為了讓被告整修才出證明，其並無權限可以准許被告
      新建農舍等語（見九十年七月六日原審勘驗筆錄）。
    綜上所述，被告否認犯罪，尚非可採。其竊佔之犯行已臻明確，應予依法論科。
三、核被告所為，係犯刑法第三百二十條第二項之竊佔罪，應依第一項之規定處斷。
    又被告曾於八十一年間因傷害案件，經臺灣士林地方法院判處有期徒刑五月確定
    ，於八十二年四月七日易科罰金執行完畢，有本院被告全國前案紀錄表在卷可稽
    ，其於有期徒刑執行完畢後五年內，再犯本件有期徒刑以上之罪，應論以累犯，
    並加重其刑。
四、原審以被告犯罪事證明確，予以論罪科刑，固非無見，惟查：原審未審酌上開土
    地設有分管契約，及被告所竊佔之土地，應為逾越其應有部分者，即竊佔該土地
    十三‧二平方公尺，而非一０七平方公尺，均有未洽。被告上訴意旨仍執前詞否
    認犯罪，雖無理由，然原判決既有上開可議，仍應由本院將原判決撤銷改判，爰
    審酌被告犯罪動機、手段，竊佔面積不多、所生危害尚輕及其犯罪後之態度等一
    切情狀，量處如主文第二項所示之刑。又被告行為後，刑法第四十一條第一項前
    段有關得易科罰金之標準，亦由「犯最重本刑為三年以下有期徒刑、拘役之罪．
    ．．，得易科罰金」，業已修正放寬為「犯最重本刑為五年以下有期徒刑、拘役
    之罪．．．，得易科罰金」，並於九十年一月十日公布，同年月十二日施行，茲
    比較新舊法，以修正後之規定較有利於行為人，依刑法第二條第一項前段之規定
    ，自應適用新法，故併諭知如易科罰金，以三百元（銀元）折算一日。
據上論斷，應依刑事訴訟法第三百六十九條第一項前段、第三百六十四條、第二百九
十九條第一項前段，刑法第二條第一項前段、第三百二十條第二項、第一項、第四十
七條、第四十一條第一項前段，罰金罰鍰提高標準條例第一條前段、第二條，判決如
主文。
本案經檢察官劉斐玲到庭執行職務。
中　　　華　　　民　　　國　　九十三　　年　　　五　　　月　　 十二 　　日
                              臺灣高等法院刑事第十五庭
                                  審判長法  官  房　阿　生
                                        法  官  蔡　光　治
                                        法  官  雷　元　結
右正本證明與原本無異。
不得上訴。
                                        書記官  李　家　敏
中　　　華　　　民　　　國　　九十三　　年　　　五　　　月　　 十二 　　日
附錄：本判決論罪科刑法條全文
中華民國刑法第三百二十條
意圖為自己或第三人不法之所有，而竊取他人之動產者，為竊盜罪，處五年以下有期
徒刑、拘役或五百元以下罰金。
意圖為自己或第三人不法利益，而竊佔他人之不動產者，依前項之規定處斷。
前二項之未遂犯罰之。
